最高法院民事判決　　　　　　　九十六年度台上字第三二九號
上　訴　人　國防部軍備局
法定代理人　丁○○
訴訟代理人　李志澄律師
被 上訴 人　甲○○
　　　　　　乙○○
　　　　　　丙○○
上列當事人間請求損害賠償事件，上訴人對於中華民國九十五年
九月十二日台灣高等法院第二審更審判決（九十五年度重上更(一)
字第四八號），提起上訴，本院判決如下：
    主  文
原判決除假執行部分外廢棄，發回台灣高等法院。
    理  由
本件上訴人主張：坐落台北市○○區○○段二小段七九五地號、
七九五之一地號及八００地號等三筆土地（下稱系爭土地），早
年已由國軍價購，因尚未辦理所有權移轉登記，仍登記為第一審
共同被告羅弘典所有，並經被上訴人甲○○設定高額抵押權及地
上權（下稱他項權利），惟已由軍方占用數十年。民國八十九年
間，前國防部軍務局亟需使用系爭土地以執行「博愛專案」工程
，乃與羅弘典所委託之代理人即上訴人丙○○及甲○○，於同年
六月二十四日之會議中達成：由軍方以新台幣（下同）二億元補
償後，羅弘典立即配合辦理產權移轉登記予軍方，甲○○塗銷系
爭土地之他項權利之協議，（下稱系爭協議），並經國防部於九
十年六月十六日核定生效，羅弘典與甲○○分別負有辦理移轉所
有權登記甲○○所有塗銷他項權利之債務，詎羅弘典與上訴人丙
○○、甲○○與乙○○，均明知上開協議之存在，為規避上開債
務之履行，由丙○○代理羅弘典與甲○○於九十年六月六日虛偽
訂立買賣契約，將該土地移轉登記予甲○○。甲○○再與乙○○
虛偽訂立買賣契約，又於同年月二十二日將系爭土地所有權移轉
登記予乙○○。甲○○等三人所犯偽造文書罪行業經刑事法院判
決有罪確定，其等之不法行為，達成伊於接管國防部軍務局之業
務後，因無法作協議取得系爭土地所有權，迫於工程急需，祇得
就系爭土地中之七九五、八００地號二筆土地，改按徵收程序取
得該土地，支付乙○○補償金三億三千七百十三萬零八百八十元
，較原協議金額多支付一億三千七百十六萬零八百八十元，受有
該金額之損害，爰依民法第一百八十四條、第一百八十五條及二
百二十六條第一項規定，求為命：（一）上訴人甲○○等三人與
羅弘典連帶如數給付並加付法定遲延利息；（二）如上訴人等三
人或羅弘典一方為給付於清償範圍內他方同免其責之判決（羅弘
典於第一審敗訴之判決後未據聲明不服業已確定）。
被上訴人則以：丙○○與甲○○並未於八十九年六月二十四日之
會議中，與上訴人達成任何協議，縱有該協議，已為雙方另於九
十年十二月六日達成：「七九五之一地號土地二筆其使用分區為
風景區未於工程範圍內，不辦理獲得；由軍方逕為辦理徵收之結
論」所推翻，伊等不負違約及共同侵權之損害賠償責任。況依協
議內容觀之，上訴人包括應付之土地價款及負擔土地增值稅合計
三億七千餘萬元，遠高於依徵收程序所支付之補償金，並未受有
損害等語，資以抗辯。
原審廢棄第一審所為上訴人勝訴之判決，改判駁回上訴人該部分
之訴，無非以：甲○○及第一審共同被告羅弘典已依八十九年六
月二十四日會議結論，成立一方給付補償金二億元，另一方移轉
土地所有權及塗銷土地他項權利之契約，國防部並於九十年六月
十三日核准生效，故上訴人自得依上開八十九年六月二十四日協
議主張權利。甲○○、乙○○、丙○○虛偽簽訂買賣契約，而將
系爭土地先移轉登記予甲○○，再移轉登記予乙○○，共同連續
明知為不實之事項，而使公務員登載於職務上所掌之公文書，足
生損害於公眾均分別被判處有期徒刑確定，且丙○○、甲○○均
明知上該協議存在。乙○○復參與並委任代理人參與上訴人所召
開之九十年十月十三日、十月二十六日及九十年十一月七日會議
，故被上訴人主張八十九年六月二十四日之協議，已為上開會議
所達成之協議所推翻云云，亦無可取。惟查丙○○已於八十六年
七月二十四日代理羅弘典將包括系爭土地之筆土地以七千萬元
之代價出售予甲○○，甲○○因考量土地增值稅之負擔乃未立即
辦理過戶，迄於九十年六月間得知坐落台北市○○區○○段二小
段七九四、七九四─二、七九五及八００地號土地業經編定為機
關用地，而免徵土地增值稅，始辦理過戶移轉登記，該買賣契約
之訂立遠早於八十九年六月二十四日之協調會議，此係二重買賣
，出賣人如已將不動產之所有權移轉登記予該買受人，前買受人
縱已占有不動產，該買受人仍得基於所有權請求前買受人返還所
有物，前買受人即不得以其與出賣人間之買賣關係對抗後買受人
。出賣人既已將該物之所有權移轉於後之買受人，其移轉該物所
有權於原買受人之義務即屬不能給付，原買受人對於出賣人僅得
請求賠償損害，不得請求為該物所有權之行為。依八十九年六月
二十四日協議，羅弘典、甲○○分別有移轉所有權與塗銷系爭土
地他項權之義務，惟軍方權責單位並未在八十九年六月二十四日
後之合理期待之期間內，通知羅弘典或甲○○表示同意，遲至九
十年六月十三日始由國防部令，准依協議方式辦理，但係軍方內
部行文仍未通知羅弘典或甲○○，嗣於同年六月二十九日始發文
通知其等於同年七月三日開會。上訴人延怠對協議表示同意與否
之意見，係可歸責於買方之上訴人，則羅弘典於九十年六月六日
依原買賣契約移轉系爭土地所有權予甲○○，尚難認甲○○係故
意侵害上訴人權益，且甲○○既本於買賣契約取得系爭土地所有
權，已無再對上訴人負有塗銷抵押權及地上權之義務。羅弘典與
甲○○移轉系爭土地所有權行為，既係依二重買賣而先行辦妥所
有權移轉並非侵權行為，丙○○亦無構成侵權行為之餘地。甲○
○將所取得之所有之系爭土地再轉賣予乙○○，縱與乙○○通謀
虛偽意思表示，將系爭土地所有權移轉登記予乙○○，亦係其處
分財產方式，不能謂其不法侵害他人權利，甲○○委任代書丙○
○處理移轉事務，係依甲○○之指示為之亦無侵權行為，從而上
訴人主張被上訴人應連帶負侵權行為損害賠償責任，並不足採等
詞為其判斷之基礎。
惟按債權之行使，通常雖應對特定之債務人為之，但第三人如教
唆債務人合謀，使債務之全部或一部陷於不能履行時，則債權人
因此所受之損害，得依侵權行為之法則，向該第三人請求賠償（
本院十八年上字第二六三三號判例參照）。查上訴人甲○○依八
十九年六月二十四日之協議負有塗銷系爭土地他項權利之義務，
亦明知系爭土地依協議其所有權人羅弘典負有將系爭土地移轉予
上訴人之義務。又羅弘典所委託之代理人丙○○，亦參與上開協
議，明知系爭土地應依協議結果履行上開所有權移轉及塗銷權利
之義務，均為原審所確定之事實。果而於上開協議失效前，羅弘
典已無再依其前於八十六年七月二十四日委託丙○○與甲○○所
訂立之買賣契約履行其移轉系爭土地所有權移轉之義務甚明。蓋
因該買賣契約已因八十九年六月二十四日甲○○亦參與該協議，
意思合致而變更，甲○○自不得違背協議之約定而向羅弘典為所
有權移轉登記之請求，丙○○既參與上開協議，自亦知悉羅弘典
與甲○○前所訂立之買賣契約已因協議而變更。嗣後上訴人連續
通謀而為虛偽意思表示，虛偽訂立買賣契約，將系爭土地所有權
先移轉予甲○○，甲○○再移轉予乙○○，而乙○○所支付之價
金嗣亦回流至其所開設之美福企業有限公司及其姪黃明仁處，並
無真實之價金給付等情，均為刑事法院所確定之事實，倘係如此
乙○○應係知情，則系爭土地之徵收補償金三億三千七百十三萬
八百八十元，名義上雖為乙○○所具領，但上開買賣如均係通謀
而為虛偽意思表示，旨在使羅弘典不能依上開協議為履行，是否
不能謂被上訴人有共同侵害上訴人之債權，即非無斟酌餘地。原
審未予審認澄清，遽以前揭情行為上訴人不利之判決，自嫌速斷
。上訴論旨，就此指摘原判決不當，未予廢棄，非無理由。
據上論結，本件上訴為有理由。依民事訴訟法第四百七十七條第
一項、第四百七十八條第二項，判決如主文。
中　　華　　民　　國　九十六　年　　二　　月　　八　　日
                      最高法院民事第六庭
                          審判長法官  許　朝　雄
                                法官  謝　正　勝
                                法官  鄭　玉　山
                                法官  吳　麗　女
                                法官  袁　靜　文
      本件正本證明與原本無異
                                      書  記  官
中　　華　　民　　國　九十六　年　　三　　月　　一　　日
                                                  H
